【裁判字號】    88,自緝,35
【裁判日期】    890203
【裁判案由】    詐欺
【裁判全文】
臺灣臺北地方法院刑事判決                          八十八年度自緝字第三五號
    自  訴  人  丙○○
    代  理  人  丁○○
    被      告  甲○○
右列被告因詐欺案件，經自訴人提起自訴，本院判決如左：
    主  文
甲○○無罪。
    理  由
一、自訴意旨略以：被告甲○○與其妻即共同被告王林金花經營鈺品水產企業有限公
    司，於民國八十六年六月九日晚間八時許，前往臺北市○○○路○段二二三巷四
    九弄五號六樓自訴人丙○○住處，欲向自訴人借款，因前債未清為自訴人所拒，
    惟被告甲○○竟偽稱其購入一批魚貨，總價新臺幣（下同）七千多萬元，必須先
    行支付賣方現款一千萬元，該批魚貨一個月內即可轉售出，預計可得獲利七、八
    百萬至一千萬元，除付清餘欠，剩餘盈餘可對分，要求自訴人出資五百萬元投資
    ，由於自訴人與甲○○夫婦係舊識，且投資後短期可回收，自訴人不疑有詐，答
    應出資五百萬元，雙方並約定於八十六年六月十二日在高雄小港機場碰面，準備
    前往被告處看魚貨，自訴人之妻葉玉當場交付十萬元現款予被告甲○○，餘四百
    九十萬元，由自訴人向新竹友人彭金福借貸，由被告甲○○於翌日前往新竹彭金
    福處取款。嗣自訴人搭機前往高雄小港機場，久候未見被告甲○○，即自行前往
    其位於高雄市○鎮區○○路九五號之公司，發現人去樓空，始知受騙，因認被告
    甲○○涉有刑法第三百三十九條第一項之詐欺取財罪嫌云云。
二、按犯罪事實應依證據認定，無證據不得推定其犯罪事實；不能證明被告犯罪者，
    應諭知無罪之判決，刑事訴訟法第一百五十四條、第三百零一條第一項分別定有
    明文。次按刑法第三百三十九條第一項詐欺罪之成立，須意圖為自己不法之所有
    ，以詐術使人將本人或第三人之物交付為要件，所謂以詐術使人交付，必須被詐
    欺人因其詐術而陷於錯誤，若其所用方法，不能認為詐術，亦不致使人陷於錯誤
    ，即不構成該罪，最高法院著有四十六年臺上字第二六０號判例可資參照。即刑
    法詐欺取財罪之成立，以行為人自始基於為自己或第三人不法所有之意圖，以詐
    術使人交付財物，始能構成；至於民事債務當事人間，有未依債之本旨履行給付
    者，在一般社會經驗上原因非一，或因不可歸責之事由而不能給付，或因合法主
    張抗辯而拒絕給付，或因財產、信用狀況緊縮而無力給付，甚至債之關係成立後
    ，始行惡意遲延給付，皆有可能，非必出於自始無意給付之財產犯罪一端；是若
    無足以證明其在債之關係發生時，自始即具有不法所有意圖之積極證據，亦僅能
    令負民事債務不履行之責任，要難以單純債務不履行之狀態，即推定被告自始即
    有不法所有意圖之詐欺犯意。
三、自訴人丙○○認被告甲○○涉有詐欺取財犯行，無非以被告於收取五百萬元投資
    款後未久，即倒債潛逃出國，迄今俱未返還投資款之事實為依據。訊據被告堅詞
    否認有詐欺自訴人之犯行，辯稱：伊因向穩發漁業公司購買魚貨需用款項，故於
    八十六年六月間向自訴人借款五百萬元，是到新竹自訴人之友人彭金福處取款四
    百九十萬元，餘十萬元係預扣之利息，並未收取，伊尚簽發發票日係八十六年六
    月下旬之鈺品公司支票交自訴人轉給彭金福；借款當時提出伊所有高雄市○○區
    ○○里○○鄰○○街一七五號及同街一０一號房地暨鵬達號漁船，欲供給自訴人
    抵押擔保，但自訴人稱與伊是好友，不必提供擔保，故而未設定抵押，伊原打算
    以一蔡姓友人交伊之本票償還自訴人上開借款，惟該票於八十六年六月間提示未
    獲兌現，致無法清償自訴人欠款等語。
四、經查：
（一）被告以購買魚貨需用款項為由，向自訴人告貸，應非施用詐術行為：
    １被告實際經營之鈺品水產企業有限公司在高雄區漁會魚市場之交易，八十五年
      度魚貨交易數量為一百七十九萬六千零五十四公斤，金額共三千七百五十五萬
      零七百八十四元，八十六年度魚貨交易數量為七十二萬八千四百八十七公斤，
      金額共一千二百萬零三千三百四十三元，有高雄區漁會八十八年八月二十四日
      八八高漁魚業字第０六０三九號函在卷可憑，足認被告確實從事漁產買賣生意
      無訛。
    ２證人乙○○即自訴人經營之加倫貿易股份有限公司會計到庭結稱：自訴人個人
      與被告間之借貸帳款委由其處理，約自八十二年起，自訴人與被告即有資金往
      來關係，被告曾邀自訴人投資，但次數較少，多由被告向自訴人借款，約半個
      月或一個月即借款一次，每次借款四百萬元至五百萬元，以月息二分到二分半
      計息，一年約借十幾二十次左右，被告之前均按期還款，但八十六年六月間開
      始退票，嗣即未償還自訴人債款等語明確（見本院八十九年一月七日訊問筆錄
      ）。另自訴人亦自承民國七十幾年即認識被告，自八十二年、八十三年開始，
      陸續出借款項予被告供為買賣魚貨之保證金，平均約一、二個月即會借款一次
      ，金額為一、二百萬元到三、五百萬元不等，係以月息二分計息；另曾與被告
      合夥投資漁產生意，投資帳款已結清，均由其公司會計乙○○為之處理借款事
      宜，八十六年五月前被告均有借有還，八十六年五月開始發生借款支票無法兌
      現情形，八十六年六月九日，被告原要向其借五百萬元，但因前債未清，其不
      答應貸予款項，被告遂改口要求投資，並稱可提供房子抵押擔保，因其欲投資
      ，不欲借款，故而未接受被告提供之擔保等語在卷（見本院八十七年五月二十
      一日及八十八年七月六日訊問筆錄）。足見被告與自訴人間之資金往來時間非
      短，關係甚為頻繁密切，且調現以供週轉為商場上所慣見，被告應無施用詐術
      之必要。
    ３又被告所提出由其簽發、發票日為八十六年六月十一日、付款人為高雄市第二
      信用合作社前鎮分社、面額分別為二百五十萬元、一百五十萬元、一百萬元之
      支票三紙（共計為五百萬元），係合作金庫北高雄支庫提示，存入謝有志之八
      一三六０支存帳號內，此有高雄市第二信用合作社八十八年十二月十三日高二
      信業存字第二００九號函在卷可憑；經本院囑託訊問證人謝有志，其亦結證稱
      ：我是穩發漁業公司負責人，認識甲○○，甲○○曾以個人名義向我買魚，甲○○簽發，發票日為八十六年六月十一日、付款人為高雄市第二信用合作社前
      鎮分社、面額分別為二百五十萬元、一百五十萬元、一百萬元之三紙支票，是
      甲○○開給我買魚的貨款支票，是我兌現的，他以前沒有欠我貨款之記錄，往
      來帳目均很清楚等語在卷（見臺灣高雄地方法院八十九年一月十二日訊問筆錄
      ）。故被告確實於八十六年六月十日收取自訴人委由彭金福交付之款項後，於
      翌日將五百萬元支給穩發漁業公司用以購買魚貨，堪認其向自訴人陳稱因購入
      一批魚貨需用現款等語，並非虛妄，難謂係施用詐術行為。
（二）況依證人乙○○及自訴人前開所述，自訴人自八十二年間起，即陸續借款予被
      告，迄八十六年六月前，借貸次數達數十次，金額至少亦達數千萬元，其間尤
      與被告合夥投資漁產生意，被告先前均按期支給利息還款及分配獲利盈餘，並
      無拖欠，自訴人與被告間顯已建立相當之信賴關係；此由被告於八十六年六月
      九日，以急需款項支付魚貨款為詞，提供擔保物向自訴人告貸時，自訴人表示
      不欲借款，不必設定抵押，但願意投資該筆漁產生意一情，益堪證明。而商業
      投資，在通常社會生活中恆有相當風險，倘無足以證明被告以欺罔之手段誤導
      風險判斷之積極證據，實不得僅因事後未獲致預期之利益，即遽以推論被告詐
      欺。綜上所述，自訴人既以投資方式交付被告款項，而欲獲取較高之利潤，理
      應知悉從事投資買賣均有商業風險，而有所預測，且其對被告已有相當之信賴
      ，難謂其交付款項予被告係陷於錯誤狀況下而為。
（三）被告應無意圖為自己不法所有之詐欺犯意：
    １查被告設於高雄市第二信用合作社帳號一一九六八號支存帳戶，係於七十七年
      一月十四日開戶，八十六年六月十六日開始退票，退票金額約為四千三百三十
      八萬一千五百一十六元，八十六年七月十一日拒絕往來，有卷附該合作社八十
      八年八月十九日高二信業存字第一四０五號函可按。被告用以經營漁產生意之
      上開支存帳戶，雖自八十六年六月十六日開始退票，退票金額高達四千三百三
      十八萬一千五百一十六元，惟觀諸本院所函調上開帳戶八十五年一月至八十六
      年十二月之往來帳卡明細表，該支存帳戶每月提存金額均可達三、四千萬元之
      譜，亦即被告每月簽發供兌領之支票總金額均有三、四千萬之多，其退票金額
      並無高於該帳戶平日往來金額之異常情況。再參諸該支存帳戶自七十七年一月
      十四日開戶起迄至八十六年六月十五日為止，均往來正常，無退票記錄，債信
      良好；暨被告向自訴人借款後、退票前，猶自該帳戶支給一千二百六十四萬四
      千八百七十九元之票款（包括支給穩發漁業公司之五百萬元），堪認被告猶圖
      繼續經營漁產生意，勉力維持票信，應無為自己不法所有之詐欺意圖。
    ２再者，本院調取臺灣高等法院高雄分院八十七年上易字第二二０九號被告另案
      詐欺案件刑事卷宗，其內確實附有由被告提出，發票人為蔡梅貴，到期日為八
      十六年六月十九日，面額共計七百四十萬元之本票八紙，核與被告所辯原計畫
      以一蔡姓友人交予伊之本票償還自訴人款項，惟該票未獲兌現，致無法清償自
      訴人欠款等語相符，據此，亦堪認被告應無詐欺自訴人款項之不法意圖。
    ３末查，自訴人固以被告取得款項後，即潛逃出境，而認被告有詐欺行為云云。
      惟依內政部警政署以八十八年七月十七日（八八）警署資字第０七一五四九號
      函送之被告入出紀錄資料，被告自八十三年間起即出入國境十分頻繁，足見其
      因經營漁產生意，時需前往國外洽商，雖其八十六年六月十六日出國後，滯留
      國外時間較長，惟仍於同年八月十六日入境回國，嗣猶於同年十一月間及八十
      七年三月間出入國境，足見被告應無詐騙自訴人款項之意，否則其焉有必要於
      所經營之漁產生意失敗後，猶二度出境，再行返國。
  綜上所述，被告以購買魚貨需用款項為由向自訴人借款，既確有其事，即難謂被告
  係施用詐術行為；自訴人為圖獲取較高利潤表示欲投資該漁產生意而交付款項，亦
  無陷於錯誤情事，且被告應無意圖為自己或第三人不法所有之詐欺犯意，其所辯係
  因所經營之漁產生意失敗，致而無力清償自訴人款項等語，應屬可信。此外，復查
  無其他積極證據足認被告涉有自訴人所指之詐欺犯行，既不能證明被告犯罪，依法
  應為無罪之諭知。
據上論斷，應依刑事訴訟法第三百四十三條、第三百零一條第一項，判決如主文。
中      華      民      國    八十九    年      二      月      三      日
                                    臺灣臺北地方法院刑事第四庭
                                        法  官  吳  靜  怡
右正本證明與原本無異。
如不服本判決，應於判決送達後十日內，向本院提出上訴狀。
                                        書記官  李  春  松
中      華      民      國    八十九    年      二      月     十四     日


司法院資訊處製作；財團法人民間司法改革基金會備份。
